【裁判字號】    90,判,2494
【裁判日期】    901221
【裁判案由】    發明專利申請
【裁判全文】
最  高  行  政  法  院  判  決                    九十年度判字第二四九四號
    原      告  德商．斯達霍森化學纖維公司
    代  表  人  黑姆特．克寧美.
    訴訟代理人  甲○○
    被      告  經濟部智慧財產局
    代  表  人  陳明邦
右當事人間因發明專利申請事件，原告不服行政院中華民國八十八年四月九日台八十
八訴字第一四○七三號再訴願決定，提起行政訴訟。本院判決如左︰
    主  文
原告之訴駁回。
訴訟費用由原告負擔。
    事  實
緣原告於民國八十四年五月十五日以其「吸收液體之層狀體及其製備」申請發明專利
，經被告編為第00000000號審查，不予專利。原告修正申請專利範圍，申請
再審查結果，仍不予專利，發給八十七年五月十一日台專（捌）○一○四○字第一一
四九六三號專利再審查審定書。原告不服，提起訴願、再訴願，遞遭決定駁回，遂提
起行政訴訟。茲摘兩造訴辯意旨如次：
原告起訴意旨略謂：按可供產業上利用之新發明，得依法申請專利，專利法第二十條
定有明文。所謂新發明，固應為前所未有之技術上思想之創作，亦即應具備新穎性。
惟所謂前所未有之新穎性，並非僅指解決問題之手段及其手段所發生之技術上效果均
為創新，其係以舊手段解決新問題，或以新手段解決舊問題者，亦應認為前所未有之
創新。又某一技術領域之既有技術、知識被轉用至其他技術領域，如此之轉用，對熟
習該項技術者而言，可產生突出之技術特徵或顯然之進步，或可克服其他技術領域中
之技術問題者，此種轉用視為非能輕易完成，即應認為具有進步性，此係被告八十三
年十月編印之「專利審查基準」第1-2-22頁中所作之詳盡闡釋。本案雖未能完全放棄
舊有技術之束縛，然其確有增加層狀體吸收液體能力之卓越表現，依上闡釋，難稱其
不符發明專利之申請要件。同時本案在說明書中，不吝揭示各式舊有產品之缺失以及
原告苦心實驗之各式數據，足見原告絕非僅止於抄襲或剽竊他人之發明，而確實有其
發展之依據。被告雖指稱本案之技術特徵已揭露在他人之專利案件中，然細查該二引
證案之內容，均未充分揭露發明之依據，且其申請專利範圍僅以寥寥數語即涵蓋業界
之大部分內容。經細訪本業界之參與人士，要製造一具有良好吸附液體能力之產品，
其成分、比例均有嚴格限制，而不能任意擴張，且絕非未經充分實驗即能輕易思及者
。故本案既在說明書中詳細揭露其發明背景，其效果自然遠在二引證案之上，且不能
稱為二引證案所輕易思及者。次查，本案主要特徵為：「一種層狀體，其包含一或數
層塑膠發泡體層及＼或乳膠發泡體層與粒狀超吸收性聚合物，其可用以吸收水和含水
液體，該層狀體的特徵在於該超吸收性聚合物係以全量及＼或局部預定且固定的面積
組態直接包含在該發泡體塑膠層及＼或發泡乳膠層之上，之間或之下且該發泡塑膠層
及＼或發泡塑膠層對該超吸收性聚合物的用量比例為1:500 至50:1。」（八十六年十
一月十九日最後修正本）。被告與訴願、再訴願機關一再指陳本案之技術特徵已由美
國第0000000號專利（下稱引證一）及美國第0000000號專利案（下稱
引證二）所揭露，並據此駁回本案。惟依據專利審查之公正嚴明立場，再配合本案與
該二引證案所欲請求之相同領域，該二引證案如何能以相同之專利範圍作為核駁本案
之依據？如此豈非說明該二引證案必有一為抄襲之發明？足見該二引證案與本案必有
相異之處，必須藉由說明書之其他內容來輔助說明。如本國專利法第五十六條第三項
規定：「發明專利權範圍，以說明書所載之申請專利範圍為準。必要時，得審酌說明
書及圖式。」故針對本案之審查情況，被告理應詳研本案與二引證案之說明書內容，
而不能僅以申請專利範圍為唯一之依據。據此，本案在說明書內早已揭示其目的、達
成手段及達成手段之實驗數據，而二引證案既未能提供有關之實驗數據與關鍵說明，
被告自不得以二引證案為由核駁本案，更不得自行預期引證案能達成本案之實施效果
為其核駁依據。原告曾依被告八十五年十一月二十七日台專（捌）○一○二四字第一
四五四四五號專利審定書，於八十八年二月二十日提出再審查暨修正專利範圍，其修
正後之主要特徵：「係將該超吸收體聚合物置放於一溼性之聚合體，其為發泡狀以形
成發泡層狀體，且其粒狀超吸收體係緊緊依附至少一或數層塑膠發泡體層表面，該超
吸收體聚合物係用一以預定量之粒狀超吸收體來涵蓋至少一部份該以預定量區域之表
面，該發泡體對超吸收體聚合物的用量比例為1:500 至50:1。」上開揭示有本案在歷
次行政救濟中所欲爭取之溼性聚合體部分，而後復經多次申復程序並修正專利範圍後
，原告因一時不察遺漏該項說明，結果即由被告以八十七年五月十一日台專（八）○
一○四○字第一一四九六三號再審查審定書核駁本案，爾後陸續進行之訴願、再訴願
雖由原告一再重申該溼性聚合體之存在，卻為各上級機關以程序不合完全不予採行，
在此原告所欲要求者，係該溼性聚合體確實揭露在本案之說明書中，並非空穴來風者
，且原告亦曾有過更正之事實，其後雖因一時失察而發生遺漏之缺失，然似乎不應成
為不可彌補之結果。被告既能慎重要求原告提出再審查申復說明，為何不能在原告不
經意之筆誤下給予再一次審查機會？再者，增加上開之溼性聚合體之存在，並不侵犯
他人之專利，卻更為明確訂定本案之權利範圍。是以，原告請求再予原告一次公平審
查之機會，以昭專利審查公正嚴明之權威。就技術特徵而言，被告指本案與引證一相
似，然依本案說明書中第十五頁實施例1-4 中所述，係有關本案發明第一實施例之進
一步說明；其中明確指出：「將八十份的 Fixamin PUK，三份的 STOKAL STD,五份的
MIROX TA，十一份的去離子水‧‧‧」，「製造塑膠及＼或乳膠發泡體層所用的產物
係經使用手操混合器予以混和並發泡到每升發泡體重量為250 克＼升。然後將該發泡
體以刮刀塗佈於灰棉布上（層厚1.5mm）；然後再將其上撒佈極超量的500克＼平方米
之超吸收性聚合物（SAP）。」從上段述中之「十一分的去離子水」便可使熟悉該
項技藝人士了解本案係為一溼性發泡體。另同頁中「‧‧‧將該發泡體以刮刀塗佈」
一語，亦足以使熟悉該項技藝之人士明瞭二案差異所在。亦即刮刀塗佈係為一種製造
複合材料得塗佈方法，可將流體材料以覆蓋方式加以塗佈（關於此點，系爭說明書中
也已言及）；而乾性發泡體，很顯然不能應用於刮刀塗佈方式，因此就發明技術領域
而言，實不應相提並論。又根據製作上之程序方法而言，該引證一也與本案之層化方
式截然不同。本案中係將其粒狀超吸收性聚合物（SAP）以一定比例平均放置在含有
溼聚合物層上，再置於乾燥烘箱內加熱後，再將該樣品輪壓並脫除未黏著之SAP，按
此步驟，以形成一層狀體，使該超吸收性聚合物得以牢牢固定在該發泡層上，使其吸
水性效果更佳。不似引證一中所述之吸收體之附著方式，僅係將碎超吸收體粒子置於
兩紙漿板之間，而其吸收體粒子係分佈約在5-75﹪之支持層表面上，隨後再將此結構
體壓縮，最後得以形成薄板狀之結構。此種施壓製作方式將導致部分SAP粒子被破壞
，此乃現行SAP粒子之表面已經過交聯處理（crosslink），造成SAP粒子之表面硬化
，使得部分SAP粒子無法承受上述施壓方式進而遭到結構性損毀，且其吸收體粒子之
分佈亦未按一定比例及數量分佈，讓人不知其吸收體粒子究竟應置放多少數量，才能
達到最好吸水效果，此現象為熟知本項技術者所能思及之部分，故絕非原告單一之指
控。而本案卻有一定之比例，可見引證一無論在結構或製造方法上都與本案截然不同
。另者，被告所引據之引證二，參閱原告在再審查說明書中第三頁及第五頁末段所述
：「一般而言，超吸收性聚合物與含水的乳膠發泡體混合時會導致發泡體在水份脫除
後即崩潰之事實，此舉會破壞開放孔結構，其結果為使得只有表面的聚合物粒子才能
夠放液體。」又「儘管該塑膠材料或乳膠與該聚合物係直接地接觸，當使用本發明之
層狀體，該聚合物的膨脹容量在使用本發明之層狀體進行吸收的過程中都保持不受影
響。」所以本案當不能以該引證二之可預知性來加以核駁本案之新穎與創作之處。此
外，該引證二較前述之引證一而言，與本案更是無甚關聯，因該引證二之實施，尤賴
黏結劑之使用，才可能促成超吸收粒子與聚合體接合；然而本案於說明書第十五頁之
實施例1-4中已說明，把發泡體以刮刀塗佈到灰棉布上，然後再將其上撒佈極超量之
500 克＼平方米之超吸收聚合物（SAP），置於乾燥烘箱內加熱到100℃六分鐘，接著
將該樣品輪壓並脫除未黏著之SAP，然後再將樣品加熱到170℃五分鐘。因此，本案係
採用一種熱處理方式將超吸收性聚合物固定於發泡體上，完全不用黏結劑，可見引證
二與本案於技術特徵之意旨迥然不同，故該引證二亦不足作為核駁本案之證據。綜上
所述，本案較之該二引證案，不僅製作程序上不同，其結構有異，且達到之效果上亦
不相同，因本案所採用之聚合物乃為一溼式聚合物，且以一定比例分佈於各層體上，
使其吸水效果更較引證案佳。因此，被告所述情事，與事實不符，原處分及一再訴願
決定，均有未洽，請判決撤銷等語。
被告答辯意旨略謂：本案所請為一種層狀體及其製造方法，其技術內容如八十六年十
一月十九日修正之申請專利範圍第一項、第十一項所界定。惟本案技術已見於引證一
、引證二，其情形如下：甲、引證一揭示本案層狀體之材質及超吸收體分佈之特稱：
一、引證一揭示本案層狀體之材質：引證一揭示一種超吸收層狀體，如引證一圖一所
示，其包含一覆蓋層及一支特層，由實施例可知覆蓋層及支持層為同一材質。又依說
明說第二欄第二十六、二十七行之述，支持層為發泡體（此覆蓋層及支持層可視為
相當於本案申請專利範圍第一項所述數層塑膠體層），支持層表面上有超吸收體，依
說明書第二欄第五十至五十三行之述，超吸收體為超吸收聚合物。二、引證一揭示
本案層狀體之結構及型態特徵：依引證一圖一所示，超吸收體是以不連續方式分佈在
支持層表面上，依說明書第二欄第十七至十九行之敘述，超吸收體覆蓋支持層表面百
分之五至七十五。另由本案實施例一至四與比較例之對比可知，本案之特徵係在於將
超吸收體撒佈在發泡體之表面，而不是在發泡體中，而引證一圖一已明白揭示本案之
特徵。乙、引證二已揭示本案層狀體之材質、結構及型態上之特徵：一、引證二揭示
本案層狀體之材質及結構：引證二揭示一種含超吸收體粒子之支持體，由引證圖一ａ
、三、四所示，可知其具體結構為層狀體，依說明書第四欄第二十三號至四十行之記
載，其上下兩層Cellulose Weadding Sheets 可被PU發泡體所取代（此相當於本案申
請專利範圍第一項所載之數層塑膠發泡體），其中上層為覆蓋層，下層為支持層，依
說明書第四欄第三十一至三十七行之記載，超吸收體撒佈在支持層上。二、引證二揭
示本案之特徵：超吸收體係撒佈在發泡體表面上，此為本案技術之特徵。由以上分析
論述可知，本案技術均已見於引證一、二，本案係屬運用申請既有之技術與知識，而
為熟習此項技術者所易於達成者，本案違反專利法第二十條第二項之事實至明。次查
，本案八十六年十一月十九日修正之申請專利範圍第一項（最後一次修正）並未限定
其發泡體為溼性發泡體，可見乾性、溼性發泡體均在本案申請專利範圍內。又依專利
法施行細則第十六條第二項的規定「獨立項應載明申請專利之標的‧‧‧及實施之必
要技術內容、特點」。原告在專利案件審查階段中，始終未將溼性發泡體（或溼性聚
合物）界定在申請專利範圍第一項（獨立項）中，由此可知，原告並未將溼性發泡體
（或溼性聚合物）視為實施上之必要技術內容。至於層狀體製作上之程序方法，根據
八十六年十一月十九日修正申請專利範圍第十一項（獨立項）記載，完全沒有溼性發
泡體（或溼性聚合物）之敘述，是否使用溼性發泡體（溼性聚合物）並非本案之技術
關鍵。在引證一、二中也未限定其所使用之發泡體（或聚合物）為乾性，自然涵蓋溼
性及乾性發泡體（或聚合物），因為乾性均為平常製備發泡體所慣用之手段。至於黏
結劑之使用，在本案申請專利範圍第十一項記載中，並未述及不使用黏結劑，其僅談
及發泡體之展佈，而發泡體展佈之技術亦已見於引證一、二。綜上所述，被告所為本
案不予專利之審定並無違誤，原告之訴無理由，請判決駁回原告之訴等語。
    理  由
按行為時專利法第二十條第二項規定，發明係運用申請前既有之技術或知識，而為熟
習該項技術者所能輕易完成時，雖無同條第一項所列情事，仍不得申請取得發明專利
。本件原告於八十四年五月十五日以其「吸收液體之層狀體及其製備」申請發明專利
，經被告編為第00000000號審查，不予專利。原告修正申請專利範圍，申請
再審查，被告再審查結果，以本案所請為一種層狀體及其製造方法，其技術內容如八
十六年十一月十九日修正之申請專利範圍第一項所界定（一種層狀體，其包含至少一
層塑膠發泡體及＼或乳膠發泡體層與粒狀超吸收性聚合物，可用以吸收水和含水液體
，該層狀體之特徵在於該超吸收性聚合物係以全量及＼或局部預定且固定之面積組態
直接包含在該發泡塑膠層及＼或發泡乳膠層之上，之間或之下，且該發泡塑膠層及＼
或發泡乳膠層對該超吸收性聚合物之用量比例為一比五○○或五○比一）。引證一揭
示一種超吸收層狀體，由引證一圖一所示，其包含一覆蓋層及一支持層，由實施例可
知覆蓋層及支持層係同一材質，依說明書第二欄第二十六、二十七行之敘述，支持層
可為發泡體。又由該圖一可知，超吸收體以不連續方式分佈在支持層表面。依說明書
第二欄第五十至五十三行之敘述，超吸收體為超吸收聚合物，且依說明書第三欄第十
七至十九行之敘述，超吸收體蓋支持層表面之百分之五至七十五。是引證一已揭示本
案申請專利範圍第一項層狀體界定各層材質（超吸收性聚合物及塑膠發泡體）及超吸
收性聚合物在發泡體上之分佈形態（以不連續方式分佈在發泡體表面）。另由本案實
施例一—四與比較例一—四之對比可知，本案特徵係在於將超吸收體撒佈在發泡體表
面上，而非含於發泡體中，是引證一圖一已揭示本案特徵。引證二乃揭示一種含超吸
收體粒子之支持體，由說明書圖一ａ、三、四，可知其具體結構為層狀體，依說明書
第四欄第二十三至三十行之記載，其上下兩層Cellulose Weading Sheets可被聚胺基
甲酸酯發泡體所取代，上層為覆蓋層，下層為支持層，依說明書第四欄第三十一至三
十七行之記載，超吸收體粒子係撒佈在支持層（下層）上，是引證二亦已揭示本案超
吸收體分佈於發泡體表面之技術特徵。原告八十六年十一月十九日申復書述及本案與
引證一不同之處在於本案使用濕式發泡體乙節，本案申請專利範圍第一項並未限定發
泡體為濕式，由此可知本案申請專利範圍並未限定發泡體之型式。申復書又述及本案
與引證二之不同，惟由引證二說明書圖二已清楚揭示本案超吸收體撒佈在發泡體表面
以製備層狀體之技術，在本案申請專利範圍第一項亦未限定超吸收體在發泡體表面接
合方式，而在引證二說明書申請專利範圍第一項亦未敘述使用乾性之聚合體，乃為本
案應不予專利之審定。原告以依本案說明書第十五頁實施例一—四所述，十一份去離
子水及將發泡體以刮刀塗佈等語，足使熟習該項技藝人士了解本案係一溼性發泡體；
本案將粒狀超吸收性聚合物放置在含有溼聚合物層，再經發泡處理，使超吸收性聚合
物牢固於發泡層，與引證一將碎超吸收體粒子置於兩紙漿板間，再將結構體壓縮，形
成薄板狀結構之製程方法不同。又不能以引證二之可預知性加以核駁本案之新穎與創
作之處，引證二之實施須賴黏結劑之使用，促成超吸粒子與聚合體接合，與本案技術
特徵不同。為與引證諸案進一步區隔，願將本案申請專利範圍限制於溼性聚合物保持
層云云。訴經經濟部訴願決定，以本案申請專利範圍第一項並未限定其發泡體為溼式
發泡體，是溼式、乾式均在本案申請專利範圍。專利法施行細則第十六條第二項規定
申請專利範圍獨立項應載明申請專利標的，及其實施之必要技術內容、特點，本案未
將溼式發泡體界定在申請專利範圍第一項，申請專利範圍第十一項關於層狀體之製作
方法亦無溼式發泡體之陳述，是否使用溼式發泡體並非本案之技術關鍵；且引證一及
二亦未限定所使用之發泡體為乾式發泡體，且乾式及溼式發泡體皆為一般製備發泡體
之慣用方法，是引證一、二所述及之發泡體自應包含乾式及溼式二種。又利用發泡體
表面之超吸收體粒子為本案之技術主軸，惟將超吸收微粒子置於發泡體表面製作發泡
體已揭示於引證一、二。至有關粘著力之使用與否，並非本案之關鍵技術點，引證二
使用黏結劑在於提供超吸收粒子與發泡體間之粘著力，一旦超吸收體粒子脫離，吸收
體之功能將消失。本案申請專利範圍第一項未限定發泡體超吸收粒子之化學成分，而
任意材質之發泡體與超吸收體粒子之組合，無法保證兩者間之粘著力，在接著力不足
狀況下，使用黏結劑為必然之手段及方法，故本案不得申請取得發明專利。訴願時修
正之申請專利範圍，未經被告審查，非本件訴願所得審究，遂駁回訴願。再訴願決定
亦同，並以所訴引證一將碎超吸收體粒子置於兩紙漿板間，再將結構體壓縮，形成薄
板狀結構，將導致部分SAP被破壞云云，未舉證以實其說，且一般SAP粒子之分子結構
經經交聯處理後，其壓縮變形較優，反撥彈性較好，所訴不足採，而駁回其再訴願。
經核與經濟部於訴願、再訴願階段送請財團法人工業技術研究院化學工業研究所陳述
之意見相符，該所係研究機構，具專業知識，所意見又無違反相關法令或論理原則，
自堪採納。原告執猶執陳詞主張本案與引證案係不同技術云云，尚非可採。其另主張
本案較引證案效果為佳，未據舉證，難以採信，本案尚無「專利審查基準」第1-2-22
頁所述情形。至引證二案均揭露本案超吸收體分佈於發泡體表面之技術特徵，兩案是
否即屬相同技術，與本案之技術特徵已否為引證案所揭露無關。引證案縱未提供有關
之實驗數據，惟依其說明書及圖示，可知其技術內容，自得據為核駁證據。原告於八
十八年二月二十日修正專利範圍，將本案之主要特徵限於溼性聚合體，其提出修正係
在被告再審查審定之後，該修正內容未經被告審查，非本件所得審究。況如前所述，
引證案並非限於乾性發泡體，溼性發泡體亦包括在案，原告之修正限縮於濕性發泡體
，仍包含於引證案內。綜上，原告所訴各節，均無可取，原處分為本案應不予專利之
審，洵無違誤，一再訴願決定，遞予維持，俱無不合，原告之訴為無理由，應予駁回
。
據上論結，本件原告之訴為無理由，爰依行政訴訟法施行法第二條、行政訴訟法第九
十八條第三項前段，判決如主文。
                    最 高 行 政 法 院  第 一 庭
                                審 判 長 法  官      黃  綠  星
                                         法  官      高  啟  燦
                                         法  官      蔡  進  田
                                         法  官      黃  璽  君
                                         法  官      廖  宏  明
右  正  本  證  明  與  原  本  無  異
                                         法院書記官  邱  彰  德
中    華    民    國      九十      年      十二      月    二十四      日


司法院資訊處製作；財團法人民間司法改革基金會備份。
